【裁判字號】    89,訴,2787
【裁判日期】    891218
【裁判案由】    常業重利
【裁判全文】
臺灣臺中地方法院刑事判決                        八十九年度訴字第二七八七號
    公  訴  人  台灣台中地方法院檢察署檢察官
    被      告  乙○○
    選任辯護人  鞠金蕾律師
                顏福楨
右列被告因常業重利案件，經檢察官提起公訴（八十九年度偵字第一六七四五號），
本院判決如左：
    主  文
乙○○無罪。
    理  由
一、公訴意旨略以：緣被害人甲○○因資金週轉不靈，乃透過朋友介紹向以放高利貸
    為常業之被告乙○○貸款。被告乘被害人急迫、輕率之際，分別於民國八十九年
    六月二十日（下稱第一次貸款）、八十九年八月一日（下稱第二次貸款）前往被
    害人位於台中市○區○○街一八０號住處，分別貸與新台幣（下同）三十五萬元
    、二十一萬元與被害人，並以之為常業。其利息為每一萬元一天一百五十元，十
    天為一期，借款三十五萬元，十天利息五萬元，一個月利息十五萬元，並先扣除
    利息，以高達百分之五百十四之年息取得與原本顯不相當之重利。被害人第一次
    借款三十五萬元時，被告預扣一個月利息十五萬元，交付被害人二十萬元外，並
    要求被害人交付面額三十五萬元支票及本票各一紙，並扣留其所有Ｘ八─九九０
    號自小客車行照一張，及簽立該自小客車讓渡書。第二次借款時，被告預扣五萬
    元利息，交付被害人十六萬元，並要求被害人交付面額二十一萬元支票及本票各
    一張，並提供鑽石耳環一對、貓眼石一對作為擔保。被害人自八十九年六月二十
    日起至同年十月四一止，已支付利息六十五萬元，嗣無力付擔利息，恐遭不測，
    乃於八十九年十月十一日報警，經會同警方於同年月十二日十六時五十分許，乘
    被告前往被害人前開住處收取利息時當場查獲，因認被告涉犯刑法第三百四十五
    條常業重利罪嫌云云。
二按犯罪事實應依證據認定之，無證據不得推定其犯罪事實，刑事訴訟法第一百五
    十四條定有明文。公訴人認被告涉犯上開罪行，係以被告坦承利息計算方式、被
    害人指訴、支票影本四紙、贓物認領保管收據為其論罪依據。然訊據被告坦承於
    右揭時地貸款與被害人等事實，惟否認有何常業重利犯行，辯稱：十五萬元係被
    害人自動要付與被告之紅包，首飾係被告應被害人要求前往贖回，借款之初並無
    利息約定等語。經查被害人於本院審理時證述：伊經由朋友介紹向被告借款，伊
    問被告如何計算利息，被告稱不知道，伊即主動向被告表示伊曾在地下錢莊借款
    ，利息算法是每一萬元每日一百五十元，十天一期，伊想以同樣條件向被告借款
    ，因伊從事土地買賣，本想獲利頗豐，因此同意給被告十五萬元利息，後來伊還
    被告五萬元，再向被告借十六萬元，並請被告先贖回伊典當之珠寶六萬元，但因
    不景氣，伊無法清償，被告向伊表示先還其向朋友調現之本金二十萬元及二十一
    萬元，否則找支票發票人，伊才報警，伊不記得是否簽本票等語，然其於警訊時
    陳稱：伊第一次向被告借三十五萬元，利息為每一萬元一天一百五十元，十天為
    一期，借款三十五萬元，十天利息五萬元，一個月利息十五萬元，先扣除利息，
    實拿二十萬元，伊交付面額二十萬元及十五萬元支票各一張，並簽本票，交付自
    小客車行照及讓渡書，第二次借款二十一萬元，實拿十六萬元，伊交付二十一萬
    元支票及本票並提供珠寶作抵押，已支付利息六十五萬元云云，足徵被害人之前
    後陳述迴異。又依被害人於警訊所言之利息算法，第一次借款三十五萬元，一個
    月利息應為十五萬七千元，第二次借款二十一萬元，一個月利息應為九萬四千五
    百元，惟被告第一次借款預扣利息十五萬元，第二次借款預扣利息五萬元，預扣
    利息差異頗為懸殊，被害人復稱被告係經營地下錢莊，以二者僅金錢借貸關係而
    言，被害人於警訊所言有合理可疑，反觀被害人於本院就利息之計算係其主動提
    出，嗣後雙方合意十五萬元利息之陳述，較符合事實。另被害人於第一次警訊時
    稱：伊自八十九年八月一日起至八十九年九月二十日止，共支付利息十五萬元，
    二次借款共計五十六萬元，三個月內已支付六十五萬元利息，八十九年九月二十
    日至八十九年十月四日之利息則交付十三萬元支票支付云云，第二次警訊則稱：
    第一次借款自八十九年六月二十日起至八十九年十月四日止，共支付四十五萬元
    利息，第二借款自八十九年八月一日起至八十九年九月三十日止，共支付十五萬
    元利息云云，查被害人於第一次警訊時稱至八十九年十月四日止，已支付六十五
    萬元及十三萬元，第二次警訊則稱至八十九年十月四日止，共支付六十萬元，前
    後就借款之利息已支付之數額陳述亦不一，又被害人於本院審理時表示其僅支付
    五萬元，亦無證據證明被害人已支付達六十餘萬元之利息，再者被告持有被害人
    交付之支票四紙，每紙支票日期均一再為延後之更改，有支票影本附卷可憑，核
    與被害人於本院審理時表示，原欲借一個月，但實在無錢清償，故要求改期等語
    相符，是被害人是否有餘力支付六十餘萬元利息，確屬懷疑，反而被害人於本院
    表示其僅付五萬元利息，較可採信。又被害人陳述已忘記是否有本票，亦未查獲
    被告持有被害人本票，被告若係經營地下錢莊，與被害人無熟識情形下，第一次
    借款三十五萬元除支票外，自小客車讓渡車既已經被告撕毀，並無任何擔保，反
    而第二次借款要求以珠寶抵押，亦與常情未合。綜上所陳，被害人於警訊之指訴
    既有合理懷疑，其於本院之證述核與被告所述相同，因此被告於警訊雖坦承利息
    之計算方式，惟利息計算方式既被害人主動提出，被告即無重利之故意，難繩以
    被告重利罪責，此外，本院復查無其他積極證據足資證明被告有何犯行，本件係
    屬不能證明被告犯罪，應為無罪之諭知。
據上論斷，應依刑事訴訟法第三百零一條第一項，判決如主文。
中      華      民      國      八十九      年    十二    月    十八    日
                                        法  官  林郁婷
右正本證明與原本無異。
如不服本判決，應於送達後十日內向本院提出上訴狀 （須附繕本） ，上訴於台灣高
等法院台中分院。
                                        書記官
中      華      民      國      八十九      年    十二    月    十八    日


司法院資訊處製作；財團法人民間司法改革基金會備份。
